【裁判字號】    95,台上,6639
【裁判日期】    951130
【裁判案由】    偽造有價證券
【裁判全文】
最高法院刑事判決            九十五年度台上字第六六三九號
上  訴  人  甲○○
上列上訴人因偽造有價證券案件，不服台灣高等法院中華民國九
十五年二月十四日第二審更審判決（九十四年度上更(二)字第二四
四號，起訴案號：台灣台北地方法院檢察署八十五年度偵字第二
七二六０號），提起上訴，本院判決如下：
    主  文
原判決關於甲○○部分撤銷，發回台灣高等法院。
    理  由
原判決關於上訴人甲○○部分，認定上訴人有如原判決事實欄所
示之犯行，因而撤銷第一審關於甲○○部分之科刑判決，改判仍
論處上訴人甲○○連續意圖供行使之用而偽造有價證券罪刑（處
有期徒刑四年）；固非無見。
惟查：（一）科刑判決所認定之事實，與所採之證據不相適合，
即屬證據上理由矛盾，其判決當然違背法令。原判決事實認定：
甲○○、賴俊源（同案被告，經原審判處詐欺罪刑確定）夫妻分
別為天人電子有限公司（下稱天人公司）及源技企業有限公司（
下稱源技公司）之負責人，二人自民國八十四年七月起至同年十
二月底止，因景氣不佳，明知其財務狀況已無法支付還款，竟基
於共同意圖為自己不法所有之概括犯意聯絡，向告訴人朱美芳以
上開公司須擴充資本為由，交付或為禁止背書轉讓之客票，或佯
將向他人借用之票據充作客票，或交付已拒絕往來戶之客票，向
朱美芳借款，嗣並於上開票據票載發票日或到期日將屆至前，向
朱美芳佯稱上開票據要軋其他支票，而再簽發面額較大之票據，
換回原先票據以清償債務及再借款之詐術，使朱美芳誤信其客票
係可提示兌現，因之陷於錯誤，陸續允為借款；甲○○、賴俊源
計向朱美芳詐借約新台幣（下同）七千五百萬元，嗣甲○○、賴
俊源所交付如原判決附表一所列客票，或因列為拒絕往來戶，或
因撤銷付款委託，而不獲兌現等情（見原判決正本第一頁至第二
頁）；理由說明採取台灣土地銀行八十七年三月二十五日南存字
第 8700347號函、新竹區中小企業銀行大溪分行八十年五月六日
竹企銀溪字第006211號函及台北市票據交換所九十一年四月十六
日北票字第2072號函，據以認定甲○○交付告訴人如原判決附
表一之客票，或已列為拒絕往來戶，或以撤銷委託付款而不獲兌
現（見原判決正本第五頁理由(二)）；惟依卷內上開台灣土地銀行
八十七年三月二十五日南存字第 8700347號函內容記載，係該行
函覆其支票存款客戶邱基源之五二三二之二帳戶於八十四年十月
六日被拒絕往來（見易字卷(二)第五六頁）、而新竹區中小企業銀
行大溪分行八十年五月六日竹企銀溪字第006211號函內容記載，
係該行函覆其支票存款客戶陳文鑑之一四三０之０帳戶於八十四
年九月二十九日被拒絕往來（見易字卷(二)第九一頁）；而原判決
附表一所載之支票中並無邱基源、陳文鑑上開帳戶之支票，則上
開覆函，究竟與原判決所載之上開犯罪事實有何關聯而得為證據
？原判決未於理由內詳加說明，即採為認定上訴人犯罪之證據，
採證自有違誤。又依卷內資料，上開台北市票據交換所九十一年
四月十六日北票字第2072號函覆內容（見上更(一)字卷第四０頁
），就原判決附表一編號一至十八之發票人，除石磊企業股份有
限公司、周家龍、賴梓堂無存款不足之退票紀錄及黃寶康係於八
十四年十二月二十二日拒絕往來外，其餘偉而昌實業股份有限公
司等十四名發票人，皆為八十五年之後始經公告拒絕往來；上開
證據與原判決事實認定甲○○自八十四年七月起，至同年十二月
十五日間持上開帳戶內已拒絕往來戶之支票向告訴人詐借款項之
事實，是否不相符合？原判決未予究明即採取與其認定事實不相
適合之證據為判決之基礎，亦屬採證違法。（二）審理事實之法
院，對於案內一切證據，除認為不必要者外，均應詳為調查，然
後基於調查所得之心證，以為判斷事實之基礎，如有應行調查之
證據未經依法調查，或證據雖已調查而其內容尚未明瞭者，即與
未經調查無異，如遽行判決，即屬刑事訴訟法第三百七十九條第
十款所稱之當然違背法令。原判決事實認定甲○○為順利向朱美
芳借款，乃向洪麗娟借得洪女之前經營之天固有限公司（下稱天
固公司）已被列為拒絕往來戶之支票、本票後，單獨利用不知情
者，盜刻原判決附表二所列之發票人名義印章，蓋用於附表二之
空白支票、本票上，而偽造該附表所載之有價證券六紙，並先後
交付朱美芳等情。惟依卷內資料，原判決附表二所列票據，其抬
頭或為源技公司或為天人公司，彼此筆跡似不相同（見上訴字卷
(一)第九０頁至第九二頁），似非同一人所填寫，上開票據之金額
、日期、抬頭究竟是否均為上訴人所書寫？又是否有知情者共犯
或上訴人利用不知情者填寫之間接正犯情形？既有票據影本六紙
存卷，自應根究明白，且又非屬不能調查釐清之事項，凡此攸關
上訴人犯罪成立之形態究竟如何？原審未深入審究，致此部分之
事實仍有未明，本院無從為適用法律當否之判斷，判決自有違誤
。（三）證據之取捨及其證明力如何，固屬於事實審法院自由判
斷之職權，但其所為之判斷，仍須不違背經驗法則與論理法則，
否則即難謂為適法。原判決理由說明以：「被告（即上訴人）等
知悉天固公司上開帳戶早於八十四年一月二十日已列為拒絕往來
戶，倘發票人蓋用天固公司之印鑑，一經提示後，即發現其已遭
拒絕往來，必不能續以該天固公司票據借款」；作為上訴人順利
借款而偽造如原判決附表二所示之票據之論據（見原判決正本第
七頁）。然依卷內原法院前審所為之調查，其中鈺勝貿易有限公
司於八十三年二月八日經核准解散登記，金達利實業股份有限公
司於八十二年十二月十七日公告撤銷其公司登記，均有台北市政
府建設局函附卷可稽（見上訴字卷(一)第五九頁）；則上訴人將偽
造之支票交付被害人朱美芳清償借款，如經被害人徵信，何以不
用耽心會被察覺而無法借款？原判決以前開推論作為上訴人偽造
鈺勝貿易有限公司等名義之支票、本票之論據，是否無違經驗法
則？鈺勝貿易有限公司之負責人謝政堯於原審到庭證稱與上訴人
所經營之公司並無業務往來，亦不認識上訴人（見上訴字卷(一)第
一二九頁正反面），何以上訴人會有早已解散登記之鈺勝貿易有
限公司之負責人等之正確資料？原審未進一步究明，有調查職責
未盡與判決理由不備之違誤，本院前次發回已經指明，原判決仍
未予審究，致瑕疵仍然存在。（四）刑法第二百十九條關於偽造
之印章，不問屬於犯人與否沒收之規定，係採義務沒收主義，倘
合於該項規定，即應依法宣告沒收，法院並無斟酌之餘地。依原
判決事實之認定，附表二所列之發票人名義印章，均係上訴人所
偽造，倘無積極證據證明該印章已經滅失，即應依法宣告沒收；
原判決理由謂：「被告既否認有偽造情事，且查無證據現尚存在
，而不為沒收之諭知」（見原判決正本第十三頁），即與上開規
定未合，判決自有不適用法則之違誤。以上或為上訴意旨所指摘
，或為本院得依職權調查之事項，應認原判決關於上訴人部分，
仍有發回更審之原因。原判決其他認有裁判上一罪關係部分，基
於審判不可分之原則，應併予發回。又原判決理由就量刑部分說
明審酌上訴人尚未清償告訴人之事實等情狀；惟上訴人之選任辯
護人在原審具狀陳稱已有按月清償九千元（見上更(二)字卷第六七
頁、第一四七頁），證人朱美芳亦在原審審理時證稱上訴人前後
四年多時間，按月清償九千元等語（見上更(二)卷第一二五頁），
則原判決上述量刑理由是否與事實相符？案既發回，宜併注意及
之。
據上論結，應依刑事訴訟法第三百九十七條、第四百零一條，判
決如主文。
中    華    民    國  九十五  年   十一   月   三十   日
                      最高法院刑事第十二庭
                          審判長法官  林  永  茂
                                法官  洪  文  章
                                法官  蘇  振  堂
                                法官  蕭  仰  歸
                                法官  何  菁  莪
      本件正本證明與原本無異
                                      書  記  官
中    華    民    國  九十五  年   十二   月    四    日
                                                Ａ


司法院資訊處製作；財團法人民間司法改革基金會備份。
